Inventaris van het archief van het Ministerie van Landbouw, Nijverheid en Handel: Afdeling Nijverheid, 1906-1922
Nationaal Archief, Den Haag
Ministerie van Landbouw, Nijverheid en Handel: Afdeling Nijverheid
LNH / Nijverheid
1906-1922
E20230
38.50 meter; 396 inventarisnummers.
Normale geschreven, getypte en gedrukte documenten, geen bijzondere handschriften.
Nationaal Archief, Den Haag
Ministerie van Landbouw, Nijverheid en Handel / Afdeling Nijverheid
Ministerie van Landbouw, Nijverheid en Handel / Afdeling Nijverheid en Handel
Staatscommissie voor de Weegwerktuigen
In afwijking van de benaming had de afdeling Nijverheid vrijwel geen bemoeienis met de industriële bedrijvigheid: deze lag in de jaren 1906-1922 bij de afdeling Handel, waarvan het archief is opgenomen in dat van de (latere) directie Handel en Nijverheid (1906-1943). Het archief van de afdeling Nijverheid, dat geheel in rubrieken is geordend, betreft dan ook overwegend onderwerpen als: het visserijwezen, scheepvaart (zowel de zeescheepvaart als de binnenscheepvaart), kustwacht en reddingswezen, meteorologisch instituut, mijnwezen en ijkwezen. Er zijn een aantal nadere toegangen in de vorm van klappers en indices op de agenda's.
Archiefvorming
Geschiedenis van de archiefvormer
Het Ministerie van Landbouw, Nijverheid en Handel.
Op de eerste vergadering van het kabinet De Meester op 22 augustus 1905 kwam, zoals tijdens de formatie was overeengekomen, een ontwerpbesluit tot instelling van een nieuw departement van algemeen bestuur voor "handel en nijverheid" aan de orde. Aan de wenselijkheid voor de instelling van een dergelijk departement lag de mening ten grondslag dat de Ministeries van Binnenlandse Zaken en Waterstaat, Handel en Nijverheid overbelast geraakt waren en dat het hele sociaal-economische beleid onder één bewindsman zou moeten vallen.
Algemeen Rijksarchief, Tweede Afdeling, archief Ministerraad, inv.nrs. 125 (notulen) en 142 (bijlagen).
Ondanks bezwaren van de Raad van State in verband met kostenverhoging en beduchtheid voor precedentwerking, luidde diens advies niet negatief
ARA II, archief Kabinet der Koningin, inv.nr. 5164, exh. 7 september 1905 nr. 14.
en zo werd het nieuwe Ministerie van Landbouw, Nijverheid en Handel ingesteld bij Koninklijk Besluit van 7 september 1905 (S. 264). Op diezelfde datum werd tot minister van het nieuwe ministerie benoemd J.D. Veegens (1845-1910)
Benoemd bij K.B. van 7 september 1905 nr. 15.
en op 11 september tot secretaris-generaal mr. J.W.S.A. Versteeg (1853-1932)
Benoemd bij K.B. van 11 september 1905 nr. 35.
. Over de wettelijke voorzieningen om het nieuwe ministerie zijn bevoegdheden te geven is in de Tweede Kamer nog veel te doen geweest. Pas per 1 juli 1906 mocht het Ministerie van Landbouw, Nijverheid en Handel daadwerkelijk zo genoemd worden en kon de naam van het Ministerie van Waterstaat, Handel en Nijverheid veranderd worden in Ministerie van Waterstaat
K.B. van 25 juni 1906 nr. 42 (S. 136) en K.B. van 25 juni 1906 nr. 43 (S. 137).
. De zaken waarmee het ministerie zich bezig zou gaan houden lagen op het terrein van:
arbeidsomstandigheden
handel
landbouw
mijnwezen
nijverheid
ontplofbare stoffen (opslag, vervoer)
stoomwezen en hinderwet
scheepvaart
visserij
ijkwezen
Deze beleidsterreinen waren afkomstig van de ministeries van Binnenlandse Zaken (arbeidsomstandigheden) en Waterstaat, Handel en Nijverheid (de overige). De overname van taken ging gepaard met de overname van gehele afdelingen met personeel van die ministeries. Het ministerie is sindsdien tengevolge van de groeiende economie en staatsbemoeienis - dat laatste met name ook in de oorlogsperiode - alleen maar gegroeid
P.G. van IJsselmuiden, Binnenlandse Zaken en het ontstaan van de moderne bureaucratie in Nederland, 1813-1940,, Kampen 1988, 176 e.v.
.
Voor de uitvoering van bovenvermelde zaken was het ministerie aanvankelijk
Ministerieel Besluit van 11 september 1905, nr. 5 Afdeling Kabinet. ARA, archief Ministerie van Landbouw, Nijverheid en Handel, Onderafdeling Kabinet, inv. nr. 9.
onderverdeeld in een:
Eerste Afdeling: Algemene Secretarie
Tweede Afdeling: Landbouw
Derde Afdeling: Nijverheid en Handel
Vierde Afdeling: Arbeid.
Per 1 januari 1906 kwam daar de Afdeling Comptabiliteit bij
M.B. van 1(!) januari 1906 nr. 1, Afdeling Algemene Secretarie. ARA, archief Ministerie van Landbouw, Nijverheid en Handel, Afdeling Algemene Secretarie, inv. nr. 29.
. De Afdeling Arbeid was overgenomen van het Ministerie van Binnenlandse Zaken; de Afdeling Landbouw en de Afdeling Handel en Nijverheid van het Ministerie van Waterstaat, Handel en Nijverheid. Al spoedig
K.B. van 7 maart 1906 nr. 12. ARA, archief KdK inv.nr. 5207.
werd de Afdeling Landbouw met terugwerkende kracht tot 1 januari 1906 verheven tot Directie van de Landbouw onder de leiding van de directeur-generaal H.J. Lovink (1866-1938). Deze had zijn titel al als hoofd van de Afdeling Landbouw bij het Ministerie van Waterstaat, Handel en Nijverheid gekregen. De groeiende Afdeling Nijverheid en Handel werd reeds op 1 november 1906
M.B van 22 oktober 1906 nr. 935, Afdeling Algemene Secretarie. ARA, archief Ministerie van Landbouw, Nijverheid en Handel, Afdeling Algemene Secretarie, inv.nr. 31.
gesplitst in een Afdeling Nijverheid onder leiding van mr. J.W. Smidt en een Afdeling Handel, die na aanvankelijke waarneming door Lovink, onder leiding kwam van mr. J.C.A. Everwijn. In maart 1908
M.B. van 14 maart 1908 nr. 193 Afdeling Algemene Secretarie m.i.v. 16 maart 1908. ARA, archief Ministerie van Landbouw, Nijverheid en Handel, Afdeling Algemene Secretarie, inv. nr. 33.
werd een nieuwe Afdeling Arbeidersverzekering opgericht onder leiding van mr. W.A. van Emden
Van 1 januari 1906 tot 14 maart 1908 uitsluitend waarnemend raadadviseur, in het bijzonder voor de wettelijke regeling van ouderdoms- en invaliditeitsverzekering. Daarna tevens hoofd van de Afdeling Arbeidersverzekering.
om de Afdeling Arbeid van een groot aantal nieuwe taken op arbeidsgebied te ontlasten. In november 1914 werd deze afdeling overgeheveld naar het Ministerie van Financiën
K.B. van 2 november 1914 S. 514, met ingang van 15 november 1914.
. In verband met de uitgebroken wereldoorlog werden om het economisch leven te kunnen reguleren vanaf 1914 diverse tijdelijke crisisafdelingen en een Afdeling Crisiszaken - in september 1917 - opgericht. Deze laatste afdeling van het ministerie, die contacten had met de ongeveer 200 crisisinstellingen, werd in april 1919 opgeheven. De werkzaamheden van de Afdeling Crisiszaken werden toen verdeeld over vijf nieuwe bureaus (Crisis-Nijverheid, Volksvoeding, Vervoer, Beroep in Crisiszaken en Inspectie-Crisiszaken), die zich echter alleen nog bezighielden met de afwikkeling van lopende zaken en daardoor zichzelf al spoedig overbodig maakten
Zie ARA II, inventaris van een aantal archieven van crisis-instellingen in verband met de wereldoorlog 1914-1918 met nummer toegang 2.06.079.
. De Afdeling Arbeid werd in september 1918 overgebracht naar het nieuwe Ministerie van Arbeid
K.B. van 25 september 1918 S. 551.
. Bij de laatste organisatieverandering van het ministerie in maart 1921 werd een Afdeling Visserijen geformeerd
M.B. van 15 maart 1921 nr. 415 Afdeling Algemene Secretarie. ARA, archief Ministerie van Landbouw, Nijverheid en Handel, Afdeling Algemene Secretarie.
die de visserijtaken overnam van de Afdeling Nijverheid. Per 1 januari 1923 is deze Afdeling Visserijen overgegaan naar het Ministerie van Binnenlandse Zaken en Landbouw.
Na het ontslag, op verzoek, van minister Van IJsselsteijn besloot het kabinet Ruys de Beerenbrouck tot opheffing van het departement. Het Koninklijk Besluit van 24 november 1922 (S. 606) waarbij tot opheffing besloten werd, vermeldde dat het op een nader te bepalen dag in werking zou treden. Tot 1 januari 1923 nam Ruys het ministerschap waar. De verdeling van de taken van het opgeheven ministerie over de departementen was als volgt:
landbouw Binnenlandse Zaken en Landbouw, Directie van de Landbouw
visserij Binnenlandse Zaken en Landbouw, Afdeling Visserijen
handel en nijverheid Arbeid, Handel en Nijverheid, Afdeling Handel en Nijverheid
ijkwezen Arbeid, Handel en Nijverheid, Afdeling Handel en Nijverheid
mijnwezen Waterstaat, Afdeling Mijnwezen
opslag/vervoer ontplofbare stoffen Waterstaat, Afdeling Scheepvaart
scheepvaart Waterstaat, Afdeling Scheepvaart
toezicht stormwaarschuwingsdienst en kustwacht Marine, Afdeling Loodswezen
crisiszaken Financiën, Generale Thesaurie
De Afdeling Nijverheid
De afdeling Nijverheid die, zoals boven beschreven, zijn werkzaamheden, aanving op 1 november 1906 had in grote lijnen taken op de volgende terreinen:
visserij:zeevisserij
zoetwatervisserij
schaal- en schelpdierenkweek
bescherming onderzeese telegraafkabels
ontplofbare stoffen:vervoer van licht ontvlambare en ontplofbare stoffen
scheepvaart:zeeschipperij
binnenschipperij
vaart buitengaats
Koninklijk Nederlands Meteorologisch Instituut
Stormwaarschuwingsdienst
Kustwacht
reddingwezen
mijnwezen:uitvoering van de mijnwet
concessieverlening
exploitatie van staatsmijnen
rijksopsporing van delfstoffen
ijkwezen:uitvoering van de ijkwet
overige:
De taak betreffende stoomwezen en hinderwet is niet door de Afdeling Nijverheid overgenomen van de Afdeling Nijverheid en Handel. Per 1 november 1906 is die taak met de stukken - met terugwerkende kracht tot i januari 1906 - overgebracht naar de Afdeling Arbeid.
electrische geleidingen ten dienste van de nijverheid
electrische eenheden
De zaken met een crisis-aspect ten gevolge van de wereldoorlog werden vrijwel geheel buiten de Afdeling Nijverheid om behandeld door andere afdelingen van het ministerie, met name door de speciaal daarvoor in het leven geroepen crisisafdelingen
Zie ARA II, inventaris van een aantal archieven van crisis-instellingen in verband met de wereldoorlog 1914-1918 met nummer toegang 2.06.079.
. Wel was de afdeling betrokken bij de totstandkoming en uitvoering van de Oorlogszee-ongevallenwet. Uit deze opsomming van werkterreinen blijkt wel dat de benaming Afdeling Nijverheid de activiteiten van de afdeling niet goed weergeeft, althans naar onze huidige begrippen. De werkzaamheden bepaalden zich niet alleen tot de nijverheid als ambachtelijke en industriële bedrijvigheid, maar richtten zich op een groot aantal economische activiteiten. Slechts landbouw en handel, van oudsher de steunpilaren van de economie in ons land, vallen hier duidelijk buiten. Juist met industriële bedrijvigheid had de Afdeling weinig bemoeienis, zoals blijkt uit de rubriek Nijverheid in het archief. Bovendien is na november 1906 nog een aantal nijverheidszaken (octrooien en industriële eigendom!) tot de taak van de Afdeling Handel gaan behoren. De naam Nijverheid in namen van afdelingen en ministeries vóór het op gang komen van de industrialisatie in Nederland aan het eind van de jaren '30 moet dan ook gezien worden als een verzamelnaam voor al die economische activiteiten die niet tot de landbouw en de handel behoren. In 1921 droeg de afdeling de taken met betrekking tot de visserijen over aan de speciaal daarvoor opgerichte nieuwe Afdeling Visserijen van het ministerie. Na 1922 verdwenen alle verdere belangrijke taken van de Afdeling Nijverheid naar de ministeries Waterstaat (ontplofbare stoffen, mijnwezen, scheepvaart c.a.), Marine (kustwacht, stormwaarschuwingsdienst), Arbeid, Handel en Nijverheid (ijkwezen) en Financiën (afwikkelingszaken ten gevolge van de economische crisis door de wereldoorlog, met een financieel aspect).
Contacten van de Afdeling Nijverheid met diensten van het ministerie; verblijfplaats van de archieven daarvan.
Bij de taakuitoefening van de Afdeling Nijverheid werden regelmatige contacten onderhouden met de volgende diensten, raden en commissies van het ministerie:
Visserij:
Visserij-inspectie: -hoofdinspecteur Algemeen Rijksarchief, Tweede Afdeling code inventaris 2.11.12
Visserij-inspectie: -districten Ministerie van Landbouw, Natuurbeheer en Visserij (LNV)
College voor de (Zee)Visserijen Algemeen Rijksarchief, Tweede Afdeling code inventaris 2.11.24
Zuiderzee-visserijraad onbekend
Rijksinstituut voor het Onderzoek der Zee Ministerie van LNV
Rijksinstituut voor Visserij-onderzoek Ministerie van LNV
Rijksinstituut voor BiologischVisserij-onderzoek Ministerie van LNV
Rijksinstituut voor Hydrografisch visserij-onderzoek Ministerie van LNV
Wetenschappelijk adviseur in Visserijzaken Ministerie van LNV
Instituut voor de Zuivering van Afvalwater Dienst Binnenwateren / Rijksinstituut voor de Zuivering van Afvalwater (er is weinig over van de periode 1920-1950)
Ontplofbare stoffen:
Korps Geleiders Ontplofbare Stoffen Ministerie van Binnenlandse Zaken
Scheepvaart
Scheepvaartinspectie Directoraat-Generaal Scheepvaart en Maritieme Zaken
Commissie Stuurlieden-examens Directoraat-Generaal Scheepvaart en Maritieme Zaken
Raad van Tucht voor de Koopvaardij Algemeen Rijksarchief, Tweede Afdeling, code inventaris 2.16.28
Raad voor de Scheepvaart Algemeen Rijksarchief, Tweede Afdeling, code inventaris 2.16.58
Commissie voor het Reddingwezen Algemeen Rijksarchief, Tweede Afdeling, code inventaris 2.16.56
Landverhuizers-commissies gemeentearchieven Amsterdam, Dordrecht, Harlingen.
De verblijfplaats van de archieven van de commissies te Rotterdam en te Vlissingen is onbekend, want niet aanwezig in de gemeente-archieven te Rotterdam en Vlissingen.
Meteorologie
K.N.M.I. Rijksarchief in Utrecht
Stormwaarschuwingsdienst verblijfplaats archief onbekend
Mijnwezen
Staatstoezicht op de Mijnen en Groeven Rijksarchief in Limburg
Mijnraad Algemeen Rijksarchief, Tweede Afdeling, code inventaris 2.06.055
Raad van Beroep voor het Mijnwezen Algemeen Rijksarchief, Tweede Afdeling, code inventaris 2.06.059.07
Dienst der Staatsmijnen Bedrijf DSM; wordt in 1993 overgedragen aan het Rijksarchief in Limburg. Bevat ook de archieven van: de Commissie voor de Arbeidsvoorwaarden [mijnwezen] / Contactcommissie voor het Mijnbedrijf
Rijksopsporing van Delfstoffen Algemeen Rijksarchief, Tweede Afdeling, code inventaris 2.06.028
Geologische Dienst Ministerie van Economische Zaken en Rijks Geologische Dienst
IJkwezen
Inspectie van het IJkwezen - hoofdinspectie Algemeen Rijksarchief, Tweede Afdeling, code inventaris 2.06.008
Inspectie van het IJkwezen - ijkkantoren Rijksarchieven in de provincie
Organisatieschema's van het Ministerie van Landbouw, Nijverheid en Handel en lijst van functionarissen.
Schematisch overzicht van het ontstaan en de opheffing van de Afdeling Nijverheid
Lijst van functionarissen
mr. J.D. Veegens (1845-1910) 7 sept. 1905 - 11 febr. 1908
ds. A.S. Talma (1864-1916) 12 febr. 1908 - 29 aug. 1913
mr. M.W.F. Treub (1858-1931) 29 aug. 1913 - 19 nov. 1914
dr. F.E. Posthuma (1874-1943) 19 nov. 1914 - 9 sept. 1918
ir. H.A. van IJsselstein (1860-1941) 9 sept. 1918 - 13 sept. 1922
jhr. mr. C.J.M. Ruys de Beerenbrouck (minister ad interim) 13 sept. 1922- 31 dec. 1922
mr. J.W.S.A. Versteeg (1853-1932) 11 sept. 1905 - 31 dec. 1922
mr.dr. J.L.A. Salverda de Grave sept. 1905 - 1 nov. 1906
Mr. J.W. Smidt 1 nov. 1906 - 31 dec. 1922
Geraadpleegde literatuur
Ministeries van Algemeen Bestuur, onder redactie van J.N. Breunese en L.J. Roborgh, Leiden, 1989.
A.H.J. van Ette, Onze ministers sinds 1798, Alphen a/d Rijn, 1948.
P.G. van IJsselmuiden, Binnenlandse Zaken en het ontstaan van de moderne bureaucratie in Nederland 1813-1940, Kampen, 1988.
Luttenbergs chronologische verzameling der wetten, besluiten en arresten betrekkelijk het openbaar bestuur in de Nederlanden sedert de herstelde orde van zaken in 1813, alfabetisch register 1813-1924. Zwolle, 1925
Staatsalmanak van het Koninkrijk der Nederlanden, 1905-1923
Staatsblad van het Koninkrijk der Nederlanden, 1905-1922
Geschiedenis van het archiefbeheer
Nummering der stukken, opberging in het archief
Door de Afdeling Nijverheid werd aan elk stuk dat ingeschreven moest worden een oplopend registratienummer toegekend. Bij een ingekomen stuk spreekt men van een exhibitumnummer, bij een minuut (vastgesteld concept) van een uitgaand stuk van gearresteerd-nummer. De minuut in reactie op het ingekomen stuk kreeg een gearresteerd-nummer dat hetzelfde was als het exhibitumnummer van dat ingekomen stuk. Het ingekomen stuk werd met eventuele bijlagen en ongeregistreerde interne notities en aantekeningen gevoegd in de minuut die altijd bestond uit een uit één of meer dubbelgevouwen bladen ingevuld formulier. Op de minuut werd vermeld op welk ingekomen stuk de minuut een reactie was. Een dergelijk geheel wordt een verbaal genoemd. Deze verbalen werden op registratienummervolgorde per jaar ondergebracht in rubrieken op onderwerp, die door de Afdeling "dossiers" genoemd werden. Soms was een minuut een reactie op meer dan één ingekomen stuk. Dan werden deze ook alle opgeborgen in die minuut. Het geheel werd dan weer op registratienummer van één van de zich erin bevindende ingekomen stukken (en daarmee op registratienummer van de minuut) in de registratienummer-jaarserie opgeborgen. De ingekomen stukken waarop naar de mening van de Afdeling geen verdere reactie gegeven behoefde te worden werden op hun exhibitumnummer in de jaar-registratienummerreeks van het betreffende "dossier" ingevoegd. Deze stukken werden gekenmerkt met het woord "Informatie". Men sprak van het "informeren" van stukken. Op dezelfde wijze werden de minuten van de initiatiefbrieven op hun (gearresteerd-) nummer opgeborgen; een reactie daarop kreeg weer een nieuw exhibitumnummer.
Er wordt op gewezen dat het jaar van registratie van het ingekomen stuk en niet het jaartal, dat er door de afzender op gezet is, bepalend is voor de jaarserie waarin het is opgeborgen in het archief. In de inventaris staan derhalve de jaartallen bij de geregistreerde stukken voor de jaren van registratie. Meestal zijn jaartal van registratie en van het stuk zelf gelijk, maar in bepaalde gevallen (rond de jaarwisseling, en bij vertraagde afdoening) niet.
Het opbergen in "dossiers" is een voortzetting van de praktijk die al in 1898 door een van de voorgangers van de Afdeling Nijverheid, te weten de Afdeling Handel en Nijverheid van het Ministerie van Waterstaat Handel en Nijverheid, ingesteld is
Zie ARA II, inventaris van de archieven van het Ministerie van Waterstaat, Handel en Nijverheid, 1877-1905, band 1, met nummer toegang 2.16.60.
. Het archief is verdeeld in groot aantal van deze "dossiers" met vaste letter- of nummeraanduiding en met een min of meer constante naamsaanduiding, die voor het overgrote deel gegroepeerd zijn in een aantal hoofdrubrieken, overeenkomend met taken van de Afdeling Nijverheid op het gebied van visserij, vervoer van ontplofbare stoffen, scheepvaart, mijnwezen, ijkwezen, meteorologie (hoofdrubriek genoemd: "Meteorologisch Instituut) en nijverheid. Daarnaast is er een hoofdrubriek Algemeen en een aantal "dossiers" dat niet onder een hoofdrubriek valt. Dossier A van de hoofdrubriek Algemene Zaken bevat overigens, met name in het jaar 1906, ook stukken over de algemene aspecten van de andere hoofdrubrieken. Vanaf 1907 zijn die stukken voor het merendeel -niet geheel dus- bij de algemene dossiers (V, S, O, N) van de andere hoofdrubrieken ondergebracht. Overigens blijkt dat zich in de algemene dossiers A, V en S ook stukken bevinden over onderwerpen die hoofdzakelijk in gespecialiseerde dossiers afgedaan zijn. De numerieke volgorde van de dossiers werd ten tijde van de opzet van het systeem grotendeels bepaald door de volgorde van de hoofdrubrieken zoals hierboven weergegeven. Door uitbreiding van de taken en werkzaamheden zijn naderhand nieuwe dossiers gevormd met nummers aansluitend op het laatst uitgegeven nummer. Zo is de aanvankelijk keurig oplopende dossiernummering per hoofdrubriek verstoord door nummers die niet in die rubriek aansluiten op het laatste nummer ervan. In de reeks dossiernummers bevinden zich tussen die voor scheepvaart en mijnwezen die voor handelsaangelegenheden. Die dossiers zelf zijn echter nooit in het archief van de Afdeling Nijverheid aanwezig geweest, zoals hieronder verklaard zal worden. Het numerieke overzicht van de dossiers is te vinden in de bijlagen bij deze toegang.
Het ligt voor de hand dat de materiële volgorde van de dossiers in het archief zoals het oorspronkelijk bestaan heeft, bepaald is door de numerieke volgorde binnen de hoofdrubrieken, zoals die zijn weerspiegeling min of meer vindt in de opvoeringsvolgorde in de hoofdenlijst vooraan in de index en in de samenstelling van de index zelf (zie paragraaf b. hieronder). Bij de inventarisatie en restauratie van het door taak- en dus archiefoverdracht versplinterd geraakte bestand is hier vanuitgegaan.
Opsporing en bijeenbrenging van het archief
Aan de inventarisatie van het archief is een speurtocht voorafgegaan naar de verblijfplaats van het archief. Niemand wist meer waar zich het archief bevond. Na intensief speurwerk bleek dat zich overal bestanddelen van het archief bevonden, omdat de taken van de Afdeling Nijverheid door verschillende instanties in de loop der tijd zijn overgenomen. Zo werd in de periode 1980-1982 de rubriek Visserijen ontdekt bij het Ministerie van Landbouw en Visserij, de rubriek Vervoer Ontplofbare Stoffen bij het Ministerie van Binnenlandse Zaken, de rubriek Scheepvaart en nog wat "losse" "dossiers" bij het Ministerie van Verkeer en Waterstaat, de rubriek Mijnwezen en de toegangen op het archief bij het Ministerie van Economische Zaken, de rubriek IJkwezen eveneens bij het Ministerie van Economische Zaken (verstopt in het archief van de Directie van Handel en Nijverheid), de rubriek Meteorologisch Instituut bij het K.N.M.I. en het "dossier" Landverhuizing bij het Ministerie van Sociale Zaken
De verwerving van het archief
Het archief is krachtens bepalingen van de Archiefwet overgebracht.
Inhoud en structuur van het archief
2.06
Inhoud
Het archief van de Afdeling Nijverheid begint op 1 januari 1906 en loopt door t/m 31 december 1922. Het archief loopt dus niet synchroon met de Afdeling Nijverheid als organisatie. Deze is immers pas als zodanig ingesteld bij ministerieel besluit van 22-10-1906 nr. 935 afd. Algemene Secretarie, met ingang van 1 november 1906, toen de Afdeling Nijverheid en Handel werd gesplitst in een Afdeling Handel en een Afdeling Nijverheid. Uit praktische overwegingen (o.a. samenstelling van jaarlijkse toegangen op het archief) is indertijd besloten te doen alsof het archief van de Afdeling Nijverheid begonnen was op 1 januari 1906. De Afdeling Nijverheid werd formeel - tegelijk met het ministerie van Landbouw Nijverheid en Handel - opgeheven bij Koninklijk Besluit van 24 november 1922 (S. 606), van kracht geworden op 27-11-1922, maar de werkzaamheden werden eveneens uit praktische overwegingen nog uitgevoerd t/m 31 december 1922.
Een archief van de directe voorganger, de Afdeling Nijverheid en Handel, die van 7 september 1905 tot 22 oktober 1906 bestaan heeft, bestaat niet. De stukken van vóór 1 januari 1906 zijn overgebracht naar het archief van de Afdeling Handel en Nijverheid I/ Handel en Nijverheid 1878-1905 van het ministerie van Waterstaat, Handel en Nijverheid en de stukken erna naar het archief van de Afdeling Nijverheid, respectievelijk de Afdeling Handel van het ministerie van Landbouw, Nijverheid en Handel. De ingangen die door de Afdeling Nijverheid en Handel gedeeltelijk zijn samengesteld bevinden zich voor het jaar 1905 bij de voorganger en voor het jaar 1906 bij de Afdeling Nijverheid (omdat het zwaartepunt bij de splitsing van de Afdeling Nijverheid en Handel bij de Afdeling Nijverheid lag). In die ingangen voor 1906 wordt tot 1 november 1906 verwezen naar stukken betreffende handelsaangelegenheden. De stukken zelf zijn echter na 1 november overgebracht naar het archief van de Afdeling Handel en zijn nu, voorzover ze niet vernietigd zijn, geïncorporeerd in het archief van de Directie van Handel en Nijverheid 1906-1945
Zie ARA II, inventaris met nummer toegang 2.06.001
.